臺灣高雄地方法院民事裁定　　　　　　　 99年度抗字第258號
抗　告　人　陳聰傑
上列抗告人因與相對人吳國興間支付命令聲明異議事件，對於民
國99年5 月3 日本院高雄簡易庭民國99年度雄事聲字第5 號所為
民事裁定，提起抗告，本院管轄之第二審合議庭裁定如下：
    主  文
抗告駁回。
抗告程序費用新臺幣壹仟元由抗告人負擔。
    理  由
一、抗告意旨略以：伊未收受本院98雄院高非凌98年度司促字第
    43792 號通知（下稱系爭通知），惟伊前對相對人吳國興（
    下稱吳國興）向本院聲請發98年度司促字第43792 號支付命
    令（下稱系爭支付命令），乃向吳國興戶籍地（高雄市○○
    區○○路421 巷17之1 號12樓）送達，並於民國98年10月13
    日向吳國興住處之管理員劉萬達合法送達，劉萬達有無將系
    爭支付命令轉交吳國興，對已生送達效力不受影響；縱於同
    年月14日退回，惟郵局稽查退回原因為「文書郵件合法送達
    後退出」、「補充送達後無法轉交應受送達人」，並非「查
    無此人」，足認系爭支付命令已於98年10月13日合法送達，
    吳國興未於法定期間20日內提出異議，系爭支付命令應已確
    定。聲請人嗣於98年10月27日聲請發支付命令確定證明書，
    依法有據，惟本院於98年11月17日以系爭通知載明，系爭支
    付命令因逾期3 個月不能再送達於吳國興，依民事訴訟法第
    515 條規定已失其效力，如有需要請另行聲請支付命令或起
    訴。系爭通知自始均未對伊合法送達，致伊至99年6 月11日
    始知悉方得以提出異議，並未逾10日法定期間，本院司法事
    務官於99年7 月20日以98年度司促字第43792 號所為異議駁
    回之裁定（下稱系爭異議裁定），認事用法實屬率斷，自有
    違誤，爰依法聲明異議。本院高雄簡易庭於99年10月1 日以
    99年度雄事聲字第14號民事裁定（下稱原裁定）駁回異議，
    認事用法率斷，亦有違誤，為此，爰依法抗告，求為廢棄原
    裁定，並聲請付與支付命令確定證明書云云。
二、按送達應於應受送達人之住居所、事務所或營業所行之；送
    達於住居所、事務所或營業所不獲會晤應受送達人者，得將
    文書付與有辨別事理能力之同居人或受僱人。民事訴訟法第
    136 條第1 項前段及第137 條第1 項分別定有明文。又依民
    法第20條第1 項規定，依一定事實足認以久住之意思，住於
    一定之地域者，即為設定其住所於該地；顯見我國民法關於
    住所之設定，兼採主觀主義及客觀主義之精神，必須主觀上
    有久住一定地域之意思，客觀上有住於一定地域之事實，該
    一定之地域始為住所，故住所並不以登記為要件，戶籍登記
    之處所固得資為推定住所之依據，惟倘有客觀之事證，足認
    當事人已久無居住該原登記戶籍之地域，並已變更意思以其
    他地域為住所者，即不得僅憑原戶籍登記之資料，一律解為
    其住所。再者，民事訴訟法第138 條所定之寄存送達，限於
    不能依同法第136 條及第137 條規定行送達者，始得為之，
    設其送達之處所，雖原為應受送達人之住居所、事務所或營
    業所而實際上已變更者，該原住居所、事務所或營業所，即
    非應為送達之處所，自不得於該原處所為寄存送達。
三、經查：
  (一)系爭通知乃於98年11月17日發出，僅為本院通知抗告人系爭
    支付命令因逾期3 個月不能送達吳國興而失其效力而已，不
    具任何法效意思，核與司法事務官處理事件所為之終局處分
    （民事訴訟法第240 條之4 參照）性質有間，本無由抗告人
    提出異議之餘地，是系爭異議裁定認抗告人提出異議已逾法
    定期間而駁回抗告人異議，殊與法未合。
  (二)吳國興之戶籍地雖設於「高雄市○○區○○路421 巷17之1
    號12樓」，有抗告人提出之戶籍謄本附卷（見原裁定卷宗頁
    12、系爭支付命令卷宗頁14）可稽；惟系爭支付命令經向吳
    國興戶籍地送達之結果，初於98年10月13日由該址管理室管
    理員劉萬達署名收受，翌日則由該管理室蓋用章戳並手寫註
    記「查無此人」後，交予郵局退回並蓋用章戳「文書郵件合
    法送達後退出」、「補充送達後，無法轉交應受送達人」等
    情，此觀諸送達證書所附公文封（見系爭支付命令卷宗頁23
    ）即明，系爭支付命令之送達，既未獲會晤應受送達之吳國
    興，復為該址管理室以「查無此人」為由退回，則吳國興是
    否確實居住該址戶籍地，即非無疑。
  (三)系爭支付命令因正本誤寫司法事務官姓名而更正，更正後之
    支付命令再向吳國興戶籍地送達結果，亦由該址管理室收受
    後退回轉交由高雄市政府警察局三民第二分局覺民路派出所
    寄存之事實，有送達證書在卷（見系爭支付命令卷宗頁29）
    足憑，抗告人既無其他積極事證足佐吳國興戶籍地即為其住
    所，揆諸首揭條文及說明，不得僅憑原戶籍登記之資料，一
    律解為其住所。
  (四)是以，系爭支付命令係於98年9 月15日所發，縱於同年11月
    26日更正，均向吳國興戶籍地為送達，誠難認為合法；系爭
    支付命令既未經合法送達，且已逾3 個月仍不能送達於吳國
    興，依民事訴訟法第515 條第1 項規定，已失其效力，自不
    因系爭異議裁定誤認抗告人提出異議已逾法定期間而駁回抗
    告人異議，即認抗告人得提出異議。無從起算而不能確定。
四、綜上所述，系爭支付命令已逾3 個月不能送達於吳國興，已
    失其效力；系爭通知不具任何法效意思，殊與司法事務官處
    理事件所為之終局處分有間，無由抗告人提出異議之餘地，
    系爭異議裁定認抗告人提出異議已逾法定期間而駁回抗告人
    異議，與法未合，應予駁回。從而，原裁定駁回抗告人之異
    議，核無違誤；是抗告意旨指摘原裁定違法或不當，求予廢
    棄，為無理由，應予駁回。
據上論結，本件抗告為無理由，依民事訴訟法第495 條之1 第1
項、第449 條第1 項、第95條、第78條，裁定如主文。
中    華    民    國   100    年    2     月    9     日
                  民事第五庭
                      審判長  法  官  黃國川
                              法  官  秦慧君
                              法  官  劉定安
正本係照原本作成。
本裁定不得抗告。
中    華    民    國   100    年    2     月    9     日
                              書記官  林秀敏